【裁判字號】    97,上,419
【裁判日期】    980324
【裁判案由】    拆屋還地
【裁判全文】
臺灣高等法院臺中分院民事判決  97年度上字第419號
上  訴  人 甲○○
           丙○○
共同
訴訟代理人 謝文田律師
複  代理人 蕭立俊律師
上  訴  人 乙○○○○○○
被 上訴 人 財政部國有財產局
法定代理人 丁○○
訴訟代理人 戊○○
複 代理 人 楊榮富律師
複 代理 人 蔣志明律師
上列當事人間請求拆屋還地事件，上訴人對於中華民國97年10月
9日臺灣南投地方法院97年度投訴字第5號第一審判決提起上訴，
本院於98年3月10日言詞辯論終結，判決如下：
    主  文
原判決主文第三、四項關於命上訴人丙○○、甲○○給付自民國
九十七年一月一月起至民國九十八年三月五日止之損害金部分，
及訴訟費用之裁判（除確定部分外）均廢棄。
上開廢棄部分，被上訴人在第一審之訴駁回。
其餘上訴駁回。
原判決主文第一、二、五、六項之履行期間為陸個月。
第一審（除確定部分外）、第二審訴訟費用由上訴人甲○○、丙
○○連帶負擔萬分之一，上訴人三人連帶負擔萬分之三，上訴人
丙○○、林品言連帶負擔千分之三，上訴人甲○○、丙○○負擔
十分之六，上訴人三人負擔百分之二，上訴人丙○○、林品言負
擔百分之二，餘由上訴人丙○○負擔。
    事實及理由
甲、程序問題
一、按民事訴訟法第258條第1項之規定，上訴人不得對原審准許
    被上訴人訴之變更或追加部分於二審聲明不服。本件被上訴
    人於原審起訴時原聲明請求上訴人三人應將南投縣鹿谷鄉○
    ○○段957、957之l地號土地（以下簡稱系爭957、957之1地
    號土地）上之地上物拆除，並將基地返還被上訴人，上訴人
    三人應連帶給付被上訴人新台幣（下同）990元，及自起訴
    狀繕本送達翌日起至清償日止，按年息百分之5計算之利息
    ，並自民國（下同）96年12月l日起至返還土地之日止，按
    年連帶給付當期申報地價百分之10計算之損害金。嗣又於原
    法院審理時，變更聲明請求上訴人甲○○除將如原審判決主
    文第一、五項所示之地上物拆除外，應與上訴人丙○○將系
    爭957地號土地交還被上訴人，再與上訴人丙○○、上訴人
    乙○○○○○○共同將系爭957之l地號土地交還被上訴人。
    另上訴人甲○○應與上訴人丙○○自97年l月l日至交還系爭
    957地號土地之日止，連帶給付該筆土地當期申報地價百分
    之10計算之損害金；上訴人三人並應連帶給付被上訴人33,7
    98元，及自起訴狀繕本送達翌日起至清償日止按年息百分之
    5計算之利息，並自97年l月l日起至交還系爭957之l地號土
    地之日止，連帶給付該筆土地當期申報地價百分之十計算之
    損害金，原審法院認被上訴人之追加，乃對於上訴人三人同
    一占有事實所為請求，而對上訴人等人請求不當得利金額雖
    有變更，該變更係擴張應受判決事頊之聲明，均無礙訴訟之
    終結，而准許被上訴人所為訴之追加、變更，依首開規定，
    上訴人即不得在二審程序中聲明不服，合先敘明。
二、復按因訴之變更、追加或提起反訴，致其訴之全部或一部，
    不屬第427條第1項及第2項之範圍者，除當事人合意繼續適
    用簡易程序外，法院應以裁定改用通常訴訟程序，並由原法
    官繼續審理，民事訴訟法第435條第1項定有明文。上開條文
    係就簡易程序，因訴之追加成為通常程序，所為之特別規定
    ，自排除民事訴訟法第257 條：「訴之變更或追加，如新訴
    專屬他法院管轄或不得行同種之訴訟程序者，不得為之」規
    定之適用。基此，原審准許被上訴人為訴之追加，且因追加
    後之訴訟標的金額已增為287萬2,598元，而依上開法條之規
    定，裁定改用通常訴訟程序審理並為判決，自無違誤。
三、被上訴人財政部國有財產局之法定代理人郭武博已於97年12
    月17日變更為丁○○，有被上訴人提出行政院派令影本乙份
    附卷可查（見本院卷第33頁），經丁○○於98年1月15日以
    書狀聲明承受訴訟，並送達繕本於上訴人，依民事訴訟法第
    176條規定，爰予准許之。
乙、實體問題
壹、被上訴人方面：
一、被上訴人起訴主張
    緣系爭957、957之1地號土地為國有土地，被上訴人為管理
    者。上訴人丙○○於93年9月30日向南投縣政府承租其代管
    被上訴人所管理之系爭957地號土地，租賃期限自93年9月13
    日至102年9月12日。另上訴人丙○○、乙○○○○○○亦於
    90年l月11日向被上訴人承租系爭957之l地號，租賃期限自
    89年8月2日起至94年12月31日止。前開二筆土地之租約均約
    定承租之土地限於造林使用，如違反約定變更土地之使用，
    出租人得終止租約。詎上訴人丙○○、乙○○○○○○違反
    前開約定，將系爭957之l地號土地部分變更為茶園使用，並
    同意上訴人甲○○於系爭957地號土地上興建如原審判決附
    圖所示編號A部分面積55.07平方公尺之步道、編號B部分面
    積7.46平方公尺之牌樓、編號C部分面積102.54平方公尺之
    鋼骨混凝上建物，及在系爭957之l地號土地上興建如原審判
    決附圖所示編號C部分面精172.17平方公尺之鐵架烤漆板建
    物、編號D部分面積38.07平方公尺之涼棚、編號E部分面積
    82.47平方公尺之倉庫、編號F部分面積116. 08平方公尺之
    步道、編號G部分面積30.5平方公尺之涼棚、編號H部分面積
    50.27平方公尺之水塔，並作為民宿「山中別野」之經營使
    用。嗣被上訴人及南投縣政府發現後，南投縣政府遂於94年
    4月22日以函文通知上訴人丙○○終止系爭957地號土地之租
    約，並於終止後將系爭957地號土地移回被上訴人管理。另
    被上訴人亦於94年2月3日發函通知上訴人二人終止系爭957
    之]地號土地之租約，而被上訴人於原審法院審理時亦以書
    狀表示終止之意思，足見系爭二筆土地之租約已因被上訴人
    終止而消滅，且系爭957之l地號土地亦因租期屆滿而消滅。
    而上訴人甲○○在系爭二筆土地上興建地上物，被上訴人於
    終止前開租約後，即通知上訴人甲○○繳納占用系爭土地之
    使用補償金，其中系爭957地號土地繳納至96年12月止，系
    爭957之l地號土地繳至96年6月底。是上訴人3人既無合法占
    有權源，迄今仍占用系爭二筆土地，拒不返還，爰依民法第
    767條之規定、共同侵權行為法律關係，提起本訴。
二、被上訴人於本院補充陳述：
    本件上訴人丙○○、林品言2人違反造林之約定，將系爭957
    -1地號土地之部分變更為茶園使用，並同意上訴人甲○○於
    上開土地上興建農舍經營民宿，經被上訴人於94年2月3日依
    雙方間租賃契約書第7條第7點第4款之規定，通知上訴人丙
    ○○、林品言2人終止租賃契約在案。另上訴人丙○○擅自
    同意甲○○於系爭957地號土地上興建農舍以經營民宿，且
    未經申請即施設牌樓、混凝土步道等設施，亦違反與南投縣
    政府間租賃契約第14條之約定，經南投縣政府限期拆除，而
    不改善，南投縣政府乃終止與上訴人丙○○間之租賃關係。
    上訴人辯稱：系爭兩筆土地上，除有上訴人甲○○之農舍（
    按甲○○實際上係作為民宿使用）外，並無其他違規使用之
    情形云云，要無足取。
貳、上訴人方面：
一、上訴人則以：前開地上物雖為上訴人丙○○之子甲○○所建
    ，然系爭土地除建物外，並未違規使用，上訴人丙○○、乙
    ○○○○○○仍然在使用系爭土地。且系爭957之l地號土地
    於期滿後，被上訴人並未反對上訴人丙○○、乙○○○○○
    ○繼續使用，應視為不定期租賃契約等語置辯。
二、上訴人於本院補充陳述：
（一）南投縣鹿谷鄉○○○段957地號土地（下稱957地號土地）
      部分：
    1.租賃期間尚未屆滿：
      緣上訴人丙○○於93年9月30日向南投縣政府承租其代為管
      理之系爭957地號土地，租賃期限自93年9月13日至102年9
      月12日止，故租賃期間尚未屆滿，租賃關係自係合法存續
      。
    2.本件並無終止契約之事由：
 （1）農舍部分：
    查系爭土地上如原審判決附圖所示A、B、C部分之地上物，
      性質上係屬農舍，為上訴人甲○○所建造，係要作為種苗
      場，種植銀杏苗，此有種苗業登記證，及被上訴人開立之
      使用補償金之收款單上載明地上物為銀杏等可資證明。
    上揭地上物於82年以前（即訂立系爭租賃契約前）業已存
      在，期間因自然損害始加以整修，此有四鄰證明書及村長
      證明書可佐，兩造於締約時均已知悉系爭土地之使用現況
      及系爭地上物之存在。
    次查綜觀系爭租賃契約之約定內容，並未約明承租人不得
      於系爭土地上興建農舍，且依契約第14條所載「台灣省國
      有林事業區出租造林地管理辦法」業於89年12月21日（即
      訂立租賃契約前）廢止，改以「國有林事業區出租造林地
      管理要點」予以規範，該管理要點亦未禁止承租人於系爭
      土地上興建農舍，是系爭土地上建有農舍，並無違反系爭
      租賃契約之約定。
 （2）造林部分：
    依據契約，地號957-1號土地造林樹種為孟宗竹，而上訴
      人等在該土地上確亦確實栽種有孟宗竹，有照片可證，並
      未違反約定。
    依據契約，地號957號土地造林樹種為肖楠、銀杏、扁柏，
      而上訴人確實亦有在該土地上種植肖楠、銀杏、扁柏，有
      照片可查，雖上訴人有在銀杏成林前間種植茶葉。惟該些
      銀杏樹種均來自被上訴人機關所發放，種植迄今已十餘年
      ，成長速度緩慢，至成林應有漫長時間，此期間如不允許
      間作，自非訂立契約之本意。參照財政部84年12月8日台
      財產局2字第84031026號函示「國有土地之耕、林、養地
      ，在不違反租賃目的的原則下，得允許部分作相關農業、
      林業、養殖設施」，職是，上訴人間作種茶，當亦不違反
      規定。
    況以上情形，歷年耕作情形均屬如此，亦為被上訴人所明
      知及默認，此參照被上訴人所核發之繳款通知書載明地上
      物為孟宗竹、銀杏、茶等即可證明，故上訴人並未違反契
      約約定。
（二）南投縣鹿谷鄉○○○段957-1地號土地（下稱957-1地號土
      地）部分：
    1.緣上訴人丙○○、乙○○○○○○於90年1月11日向上訴
      人承租系爭957-1地號土地，租賃期限自89年8月2日至94
      年12月31日止，合先敘明。
    2.957-1地號土地並無違反系爭租賃契約之情事，被上訴人
      94年2月3日發函終止，不生效力：
    查系爭土地上如原審判決附圖所示C、D、E、F、G、H 部
      分之地上物，如前揭所述，性質上係屬農舍，於訂立系爭
      租賃契約前，即82年以前即已存在，兩造於締約時均已知
      悉系爭土地之使用現況及系爭地上物之存在，進而達成合
      意，訂立系爭租賃契約。
    次查系爭租賃契約約明系爭土地限於造林之用，惟衡諸常
      情，倘為造林之需要，應可允許承租人搭建臨時休息、並
      放置栽種設備、原料等物品之農舍，且上訴人丙○○、乙
      ○○○○○○於租賃期間內亦依約造林，核無任何違反系
      爭租賃契約約定之情事，被上訴人94年2月3日以上訴人等
      變更使用，發函終止系爭租賃契約，顯有誤認，不生效力
      。
   3.系爭租賃契約屆滿後，上訴人丙○○、乙○○○○○○與
     被上訴人間，依民法第451條規定，視為以不定期限繼續契
     約：
   按民法第451條規定：「租賃期限屆滿後，承租人仍為租賃
     物之使用收益，而出租人不即表示反對之意思者，視為以
     不定期限繼續契約。」、本條之立法意旨在於防止出租人
     於租期屆滿後，明知承租人就租賃物繼續使用收益而無反
     對之意思表示，過後忽又主張租賃關係消滅，使承租人陷
     於窘境而設（參照最高法院55年台上字第276號判例意旨）
     。
   次按「55年台上字276號判例固謂『於訂約之際訂明期滿後
     絕不續租，或續租應另訂契約者，仍難謂不發生阻止續租
     之效力。』惟此判例並無凡有該判例所指情形者，均無民
     法第541條規定之適用之意。倘客觀情事符合民法第451條
     之規定，甚至更有利於承租人者，縱租賃契約有期滿後絕
     不續租，或續租應另訂契約之約定，自難謂無民法第451條
     規定之適用。」，此有最高法院87年度台上字第1348號判
     決意旨可稽。
   查本件國有林地租賃契約書第2條約定：「租期屆滿時，租
     賃關係即行終止，出租機關不另行通知。承租人如有意續
     租，應於租期屆滿前三個月內，申請換約續租，逾期未換
     約者，即為無意續租，土地由出租機關收回，另行依法處
     理。」云云。
   次查系爭租賃契約於94年12月31日屆滿後，上訴人丙○○
     、乙○○○○○○仍就系爭土地為使用收益，被上訴人未
     為任何反對之意思表示，且租期屆滿後，上訴人甲○○（
     即丙○○之子）亦定期繳交租金予被上訴人，此有被上訴
     人中區南投分處郵政劃撥繳款明細清冊可稽，該繳金金額
     名目雖為「使用補償金」，惟實乃上訴人等使用收益系爭
     土地應繳交之對價，性質應為「租金」無疑。
   復依上述，系爭租約屆滿後，被上訴人非僅單純未為反對
     之意思表示，其仍向上訴人等收取系爭土地之租金，由被
     上訴人收取租金之行為足以推知其確有與上訴人等繼續租
     賃關係之默示意思表示，倘嗣後被上訴人又得以承租人於
     期滿前未聲請續租，即視為放棄，依系爭租約第2條約定，
     主張兩造間之租約已屆滿，而請求返還系爭土地，顯對承
     租人不利，有違民法第451條之立法意旨。基上，依最高法
     院87年度台上字第1348號判決意旨，本件租約核已符合民
     法第451條所示之情形，於系爭租約期限屆滿後，上訴人丙
     ○○、乙○○○○○○與被上訴人間即應視為不定期租賃
     ，以貫徹民法第451條保障承租人之立法意旨，是上訴人占
     有957-1地號土地，具有合法權源，被上訴人之請求，並無
     理由。
（三）退萬步言之，倘本院認上訴人等須將系爭957地號、957-1
      地號土地返還予被上訴人，懇請本院審酌上訴人等之情況
      ，依民事訴訟法第463條準用第396條第1項規定，准予定
      相當之履行期間：
    1.按民事訴訟法第396條第1項：「判決所命之給付，其性質
      非長期間不能履行，或斟酌上訴人之境況，兼顧被上訴人
      之利益，法院得於判決內定相當之履行期間或命分期給付
      。經被上訴人同意者，亦同。」、同法第463條：「除本
      章別有規定外，前編第一章、第二章之規定，於第二審程
      序準用之。」
    2.退萬步言之，倘本院認上訴人等須將系爭957地號、957-1
      地號土地返還予被上訴人，惟上訴人等於租賃期間內均依
      約造林，且系爭土地上之地上物為農舍，並非供作住宅使
      用，上訴人等之違約情況尚屬輕微，懇請本院審酌上訴人
      等上訴人等之境況，依民事訴訟法第463條準用第396條第
      1 項規定，准予定相當之履行期間，以兼顧上訴人等之權
      益。
參、原審經審酌兩造所提出之攻擊防禦方法後，認上訴人丙○○
    、乙○○○○○○未依約定方法使用系爭土地，系爭租約業
    經出租人合法終止，上訴人三人均為無權占有，而判決上訴
    人甲○○應拆除原審判決主文第一項、第五項所示之地上物
    ，並交還基地，上訴人丙○○應交還系爭957地號土地全部
    ，上訴人林品言、丙○○應交還系爭957之l地號土地全部，
    另被上訴人依共同侵權行為法律關係請求損害賠償部分，就
    系爭957之1地號土地部分，96年7月起至96年12月止之半年
    相當於租金之損害部分，准許上訴人3人連帶賠償系爭957之
    l地號土地之地上物基地部分相當於租金之損害441元，及上
    訴人丙○○、乙○○○○○○連帶賠償系爭957之1其餘土地
    之損害8,230元，及各自起訴狀繕本送達翌日即97年8月20日
    至清償日止，按年息百分之五計算之法定遲延利息；至於系
    爭957地號土地部分，自97年l月l日起之損害部分，上訴人
    甲○○、丙○○應至交還原審判決主文第一項基地之日止，
    按年連帶給付被上訴人297元，上訴人丙○○應至交還原審
    判決主文第二項土地之日止，按年給付被上訴人8,500元；
    上訴人三人應至交還原審判決主文第五項基地之日止，按年
    連帶給付被上訴人881元，上訴人丙○○、乙○○○○○○
    應至交還原審判決主文第六項土地之日止，按年連帶給付被
    上訴人16,460元，並駁回被上訴人其餘之請求。上訴人不服
    第一審判決提起上訴，上訴人於本院上訴聲明為：原判決
    就上訴人敗訴部分廢棄。上開廢棄部分，被上訴人於第一
    審之訴及假執行之聲請均駁回。第一審及第二審訴訟費用
    由被上訴人負擔。被上訴人於本院答辯聲明為：上訴駁回
    。第一審及第二審訴訟費用由上訴人負擔。（被上訴人對
    於原審駁回其請求部分，並未提起上訴聲明不服，該部分業
    已確定。）
肆、兩造不爭執之事實：
一、坐落南投縣鹿谷鄉○○○段957、957之l地號土地為國有土
    地，被上訴人為管理者，有該土地登記謄本為證（原審卷第
    7至8頁），堪信為真實。
二、上訴人丙○○於93年9月30日向南投縣政府承租其代為管理
    之系爭957地號土地，租賃期限自93午9月13日至102年9月12
    日。另上訴人丙○○、乙○○○○○○亦於90年l月ll日向
    被上訴人承租系爭957之l地號，租賃期限自89年8月2日起至
    94年12月31日止，有造林契約二份在卷可稽（原審卷第70至
    72頁、53頁），並為上訴人所不爭執（原審卷第83頁）。
三、上訴人丙○○、乙○○○○○○將系爭957之l地號土地部分
    變更為茶園使用，並同意上訴人甲○○於系爭957地號土地
    上興建如原審判決附圖所示編號A部分面積55.07平方公尺之
    步道、編號B部分面積7.46平方公尺之牌樓、編號C部分面積
    103.54平方公尺之鋼骨混凝土建物，及在系爭957之l地號土
    地上興建如原審判決附圖所示編號C部分面積172.17平方公
    尺之鐵架烤漆板建物、編號D部分面積38.07平方公尺之涼棚
    、編號E部分面精82.47平方公尺之倉庫、編號F部分面積116
    .08平方公尺之步道、編號G部分面積30.5平方公尺之涼棚、
    編號H部分面積50.27平方公尺之水塔，並作為民宿「山中別
    野」之經營使用（原審卷第40頁、第102頁）。
四、被上訴人曾於94年2月3日發函通知上訴人丙○○、林品言二
    人終止系爭957之l地號土地之租約，有該函在卷可查（原審
    卷第54至55頁），並為上訴人丙○○、林品言所收受（原審
    卷第49頁、82頁）。
五、上訴人甲○○曾繳納占用系爭土地之使用補償金，其中系爭
    957地號土地繳納至96年12月止，系爭957之l地號土地繳至
    96年6月底（原審卷第83頁、第119頁）。
伍、本件之爭點：(1)系爭二筆土地之租約是否已因被上訴人終止
    或租期屆滿而消滅？如是，(2)上訴人應連帶賠償之損害金額
    為何？(3)是否應給予上訴人履行期間？
一、系爭二筆土地之租約是否已因被上訴人終止或租期屆滿而消
    滅？
（一）系爭957之1地號土地部分：
  １、按租賃林地、限於造林之用，承租人不得以任何理由變更
      使用。承租人不得擅自將租賃物之全部或一部轉讓或轉租
      他人使用；承租人違反本租約規定時，出租機關得終止租
      約，被上訴人與上訴人丙○○、乙○○○○○○所簽訂之
      國有林地租賃契約書第7條第l項、同條第2項第2款、同條
      第7項第4款約定甚明，此有被上訴人提出之兩造不爭執之
      系爭957之l地號土地租賃契約書一份為證（原審卷第53頁
      ）。經查，上訴人丙○○、乙○○○○○○未依約在系爭
      土地上造林，非但在系爭957之l地號土地上種植茶葉，且
      同意上訴人甲○○在系爭2筆土地上興建地上物作為經營
      民宿之用，此為兩造所不爭，已如前述，足見上訴人丙○
      ○、乙○○○○○○並非依約定之造林用途使用部分系爭
      957地號土地，顯已違反租賃契約。且上訴人丙○○之訴
      訟代理人於原審言詞辯論時即已陳明「違規部分願意拆除
      」（原審卷第102頁），於本院受命法官行準備程序時亦
      已陳明「固然上訴人部分違約之事實」（本院卷第47頁背
      面），堪認上訴人丙○○對其違約使用之事實已有所自認
      ，而被上訴人於94年2月間已以書面向上訴人丙○○、林
      品言及林國韓表示終止系爭957之l地號土地契約，有台財
      產中投字0940000948號函在卷可稽（原審卷第54頁），上
      訴人丙○○之訴訟代理人及上訴人林品言並均表示有收到
      被上訴人之終止租約函文（原審卷第49、82頁），上開租
      賃契約之約定，被上訴人之終止租約即屬合法，系爭957
      之1地號土地之租約業已終止無訛。
  ２、上訴人丙○○、林品言及林國韓雖抗辯依系爭租約造林樹
      種為孟宗竹（原審卷第53頁），上訴人於系爭957之1地號
      土地上確有栽種孟宗竹，並提出照片為證（本院卷第64頁
      ），而辯稱並未違反約定云云，然查依上開租賃契約書第
      7條第2項第2款係約定出租人不得擅自將租賃物之全部或
      「一部轉讓」他人使用，本件上訴人丙○○、乙○○○○
      ○○既已同意上訴人甲○○在系爭957之1地號土地上興建
      如原審判決附圖之地上物，並作為民宿「山中別野」之經
      營使用，自已違反約定甚明，此不因尚有部分土地尚種有
      孟宗竹而異。
  ３、上訴人雖抗辯於租期屆滿後，被上訴人就上訴人等人繼續
      使用上開系爭957-1地號土地，未為反對之意思，應視為
      不定期租賃契約云云。惟查被上訴人既於94年2月3日以上
      訴人丙○○、林品言2人違反約定使用，終止雙方間之租
      賃關係，即有反對上訴人丙○○、林品言與被上訴人間租
      賃關係繼續存在之意思。尤以，上開租賃契約書（見原審
      卷第53頁）第2條明定：「本租約為定期租賃契約，其期
      間自民國89年8月2日起至民國94年12月31日止，租期屆滿
      時，租賃關係即行終止，出租機關不另通知。承租人如有
      意續租，應於租期屆滿前3個月內，申請換約續租，逾期
      未換約者，即為無意續租，土地由出租機關收回，另行依
      法處理。地上尚未砍伐林木，歸出租機關所有。」等語，
      可知雙方於訂約之際，已有續租應另訂契約（即由承租人
      提出申請以換訂新約）之約定，依最高法院55年度台上字
      第276號判例、91年度台上字第221號判決要旨，自發生阻
      止續約之效力，而不得視為不定期之租賃契約。況上訴人
      丙○○、林品言所謂之被上訴人收取租金，實係95年4月
      間，被上訴人因發現上訴人甲○○無權使用上開土地，即
      向上訴人甲○○請求90年5月起至95年4月止無權占有上開
      土地之使用補償金，上訴人甲○○並依通知如數繳納使用
      補償金，此有郵政劃撥繳款明細清冊影本在卷可查（見原
      審卷第109頁），並逐年收取使用補償金至96年6月底，此
      亦為上訴人甲○○所不爭執（原審卷第119頁），則上訴
      人甲○○既非上開租約之承租人，且上訴人甲○○係自90
      年5月間開始給付使用補償金，於其時系爭租約尚存在，
      上訴人丙○○、林品言依約另有給付租金予被上訴人，是
      以上訴人甲○○所繳納之使用補償金實與系爭957之1地號
      土地之租金無涉，上訴人執此主張被上訴人所收者係租金
      而認於租期屆滿後，被上訴人並未反對上訴人丙○○、林
      品言繼續使用，應視為不定期租賃契約云云，實不足取。
  ４、上訴人林品言雖辯稱渠承租之部分完全合法使用，並未違
      反約定，原審判決認系爭租賃契約全部終止，命未違約使
      用之上訴人林品言亦須返還其承租之土地，有失公平云云
      ，然查上訴人丙○○、林品言與被上訴人所簽訂之租賃契
      約，係以上訴人丙○○、林品言2人為共同承租人，租賃
      契約書之備註欄固記載丙○○持分41/100，林國韓（即林
      品言）持分59/100，惟並未進一步劃定丙○○、林品言2
      人各自承租使用之範圍。是以上訴人林品言將上開單一、
      不可分之租約，逕予割裂適用，辯稱：伊持分承租之部分
      土地完全合法使用，並未違反租約云云，實無足取。況系
      爭957之1地號土地之租約既已於94年12月31日租期屆滿，
      上訴人林品言亦無任何占有系爭957-1地號土地之合法權
      源。
  ５、上訴人復辯稱縱認該些農舍違反契約約定，惟所占比例甚
      微，以上訴人承租面積957之1號1.87779公頃，957號面積
      0.9609公頃，以原判決命拆除面積共654平方公尺計算，
      約占百分之2，如扣除必要之農業設施，則所違規使用部
      分更不到百分之1，原審判決命予全部返還，顯然有違比
      例原則云云，然被上訴人與上訴人丙○○、乙○○○○○
      ○間所簽訂之國有林地租賃契約書既已約定承租人不得以
      任何理由變更使用，承租人不得擅自將租賃物之全部或「
      一部」轉讓或轉租他人使用如上述，則上訴人丙○○、林
      品言即有遵守契約約定之義務，殊不因其等違約使用之面
      面積大小而有異。
  ６、上訴人另辯稱被上訴人開立予甲○○之使用補償金繳納通
      知單（本院卷第61頁）上載明地上物為銀杏、茶等可資證
      明未違約云云，然查被上訴人對上訴人甲○○所收之使用
      補償金，係因甲○○為無權占用人而收取，故其上記載應
      為甲○○對系爭957-1地號使用狀態之記載，關於地上物
      之標示雖為「植孟宗竹、銀杏、茶」，然「茶」之後尚有
      一「等」字，故雖未記載民宿或建物，然非可逕認無建物
      存在，況上訴人丙○○、林品言所承租之系爭土地供上訴
      人甲○○興建地上物，並作為民宿「山中別野」之經營使
      用，既為上訴人所不爭執（原審卷第40頁、第102頁），
      則上訴人丙○○、林品言違反契約約定使用之情形已甚明
      確，殊不因被上訴人開立予甲○○之使用補償金繳納通知
      單上之記載而變更上訴人丙○○、林品言違約之事實。
（二）系爭957地號土地部分：
  １、上訴人丙○○於南投縣政府代管系爭957地號土地期間，
      與南投縣政府就系爭957地號土地訂有租賃契約（原審卷
      第70至72頁），於租賃契約第4條中定有造林之樹種，足
      見雙方約定之使用方法為承租人即上訴人丙○○依契約所
      定之樹種進行造林使用，且依雙方間租賃契約書第14條：
     「本契約書如有未定事項，承租人完全同意，依照台灣省
      國有林事業區出租造林地管理辦法及出租地之有關法令規
      定辦理。」之約定，承租人即上訴人丙○○同意就未約定
      之事項，依照相關法令辦理，因此相關法令有關使用方法
      之限制，自足以拘束上訴人丙○○。依財政部84年12月8
      日台財產局二字第84031026號函所附84年10月12日「續商
      出租之國有耕（養）地、林地可否同意做農舍及相關之農
      業設施、林業設施使用案」會議紀錄（原審卷第110頁）
      ，明白記載出租之國有林地，不予同意興建農舍，若施設
      林業設施，則須提出申請並徵得出租機關之同意，且各縣
      市政府代管之出租國有土地，比照該次會議結論辦理（原
      審卷第111頁）。嗣財政部為執行上開會議結論，乃以89
      年1月7日台財產管字第8900000579號函訂定卷附「國有出
      租耕地養地同意興建相關農業林業養殖設施審查作業要點
      」，重申國有出租林地，不予同意承租人興建農舍，並明
      訂國有出租林地得申請施設使用之項目與條件（原審卷第
      93至98頁），而上開財政部84年12月8日台財產局二字第
      84031026號函所附84年10月12日「續商出租之國有耕（養
      ）地、林地可否同意做農舍及相關之農業設施、林業設施
      使用案」會議紀錄並經上訴人引用而主張在不違反租賃目
      的的原則下，得允許部分作相關農業、林業、養殖設施之
      依據（本院卷第55、68、69頁），足證上訴人亦認同「國
      有出租耕地養地同意興建相關農業林業養殖設施審查作業
      要點」得作為系爭957地號租約內容中關於出租地使用方
      法之補充。
  ２、按承租人應依約定方法，為租賃物之使用、收益；無約定
      方法者，應以依租賃物之性質而定之方法為之。承租人違
      反前項之規定為租賃物之使用、收益，經出租人阻止而仍
      繼續為之者，出租人得終止契約。民法第438條第1、2項
      定有明文。本件上訴人丙○○擅自同意上訴人甲○○於系
      爭957地號土地上興建農舍以經營民宿，且未經申請即施
      設牌樓、混凝土步道等設施，自與上開「國有出租耕地養
      地同意興建相關農業林業養殖設施審查作業要點」之規定
      未合，而有違反上開契約第14條之約定之情事。準此，上
      訴人丙○○違反租賃契約約定之使用方法，經南投縣政府
      以94年2月14日府流生字第09400308030號函限期改善，仍
      未改善，南投縣政府乃於94年4月22日以府流生字第09400
      797780號函通知上訴人丙○○終止租賃契約，有上開二函
      件影本在卷（原審卷第56、57頁），上訴人丙○○雖否認
      有收受上開函件，被上訴人亦無法提出南投縣政府上開函
      件之送達回執（本院卷第87頁背面），然本件系爭957地
      號土地業經南投縣政府以以94年4月28日府流生字第09400
      849090號函移由被上訴人自管（原審卷第58頁），上訴人
      自本案繫屬迄今，亦未曾對系爭957地號土地現為被上訴
      人管理中有所爭執，則被上訴人於96年12月31日以上訴人
      在系爭土地上經營民宿，為無權占有為由提起本件訴訟，
      請求上訴人拆除地上建物返還土地（原審卷第4、5頁），
      即應認有阻止系爭土地供經營民宿使用之意，然上訴人於
      收受本件起訴狀繕本後迄本院言詞辯論時均未有拆除地上
      建物之舉動，則被上訴人於本院98年3月5日行準備程序時
      ，當庭以上訴人丙○○違反約定使用方法為由，對上訴人
      丙○○表示終止系爭957地號土地之租約（本院卷第88頁
      背面），依民法第94條規定，此對話之意思表示，上訴人
      丙○○當庭自已了解，而使終止契約之意思表示生效，是
      以系爭957地號之租約於98年3月5日業已合法終止堪以認
      定，上訴人丙○○辯稱上開租賃契約仍存續云云，自無足
      取。上訴人丙○○、甲○○2人即屬無權占有系爭957地號
      土地，自應返還占用之土地予被上訴人。
  ３、上訴人辯稱系爭土地上如原審判決附圖所示A、B、C部分
      之地上物，性質上係屬農舍，係要作為種苗場，種植銀杏
      苗，此有種苗業登記證（本院卷第60頁）為證云云，然查
      上訴人甲○○於上開土地上搭蓋建物，係作為民宿使用，
      取名為山中別野，並設置「山中別野之牌樓」，有起訴狀
      所附之照片可稽（原審卷第9、10頁），且原為上訴人所
      不爭執（原審卷第40頁、102頁），上訴人於二審方為種
      苗場之抗辯，核屬不實。況上訴人丙○○、甲○○2人所
      提種苗業登記證，依其上記載之繁殖場址，為小半天地段
      56-8、「957-1」、957-2地號，並未包括957地號，且其
      他有關事項記載：租約期限至102年9月12日等語，顯然與
      事實不符，蓋957-1地號土地之租約，業於94年2月3日經
      被上訴人合法終止在案，且原訂租約之期限亦僅至94年12
      月31日，南投縣政府係於96年7月11日核發上開種苗業登
      記證，亦不足作為上訴人甲○○於94年間以上開農舍作為
      種苗場使用之證據。尤以，上開登記所記載之經營種類為
      『苗本繁殖』及『苗木銷售』，亦與上開『造林』契約所
      定造林之目的不符。
  ４、上訴人復提出四鄰證明書（本院卷第62頁）及村長證明書
      ，以資證明本件之系爭地上物於82年以前（即訂立系爭租
      賃契約前）業已存在，期間因自然損害始加以整修云云，
      然查觀諸該四鄰證明書及村長證明書僅記載系爭二筆土地
      上在81、82年以前即存在一鐵架造樓房、平台云云，然為
      被上訴人所否認，且依卷附照片所之「山中別野牌樓」及
      建物（原審卷第9、10頁）尚稱新穎，絕非81、82年以前
      即興建甚明，是以難認四鄰證明書及村長證明書所指之鐵
      架造樓房、平台即係現況經營「山中別野」之範圍。
  ５、上訴人復辯稱系爭957地號土地上造林樹種確為契約所定
      之肖楠、銀杏、扁柏，並提出照片為證（本院卷第66至67
      頁），雖上訴人有在銀杏成林前間種植茶葉，惟該些銀杏
      樹種均來自被上訴人機關所發放，種植迄今已十餘年，成
      長速度緩慢，至成林應有漫長時間，此期間如不允許間作
      ，自非訂立契約之本意。參照財政部84年12月8日台財產
      局2字第84031026號函示「國有土地之耕、林、養地，在
      不違反租賃目的的原則下，得允許部分作相關農業、林業
      、養殖設施」（本院卷第68至69頁），職是，上訴人間作
      種茶，當亦不違反規定云云，然系爭957地號土地上縱確
      有部分土地種有契約所定之肖楠、銀杏、扁柏等樹種，然
      大部分係種植茶業，此由照片中觀之甚明（原審卷第9頁
      、本院卷第66、67頁），而財政部84年12月8日台財產局
      二字第84031026號函係謂：國有土地之耕、林、養地，在
      不違反租賃目的的原則下，得允許部分相關農業、林業、
      養殖「設施」（諸如置放農具之簡易工寮或養鴨寮），並
      未允許承租人於承租之林地，種植茶樹等經濟「作物」（
      按非屬設施之一種），是以上訴人丙○○所為與契約約定
      之造林已有未合，更甚者系爭957地號土地中尚有違約興
      建之建物經營民宿已如上述，上訴人丙○○之違約使用已
      甚明確，上開所辯，均無可取。
（三）按承租人於租賃關係終止後，應返還租賃物，民法第450
      條定有明文。又按所有人對於無權占有或侵奪其所有物者
      ，得請求返還之。對於妨害其所有權者，得請求除去之。
      民法第767條明文所定。本件被上訴人已合法終止與上訴
      人丙○○、乙○○○○○○之系爭二筆土地之造林租約，
      已如前述，則上訴人丙○○、林品言占有系爭957、957之
      l地號土地，即無合法權源。另上訴人甲○○無法律上之
      權源，占用系爭二筆土地，亦屬無權占有。從而，被上訴
      人本於租賃物返還請求權及物上請求權，請求上訴人甲○
      ○拆除主文第一項、第五項所示之地上物，並交還基地，
      並請求上訴人丙○○交還系爭957地號土地全部，及請求
      上訴人林品言、丙○○交還系爭957之l地號土地全部，即
      屬有據，應予准許。
二、上訴人應連帶賠償之損害金額為何?
（一）按數人共同不法侵害他人之權利者，連帶負損害賠儐責任
      ；損害賠償，除法律另有規定或契約另有訂定外，應以填
      補債權人所受損害及所失利益為限，民法第185條第l項、
      第216條第l項定有明文。次按無權占有他人土地，可能獲
      得相當於租金之利益，係屬社會通常之觀念(最高法院61
      年度台上字第1695號判例參照)。查上訴人三人無權占有
      系爭二筆土地，已如前述，是被上訴人自因此喪失相當於
      租金之利益，則被上訴人依據共同侵權行為之法律關係請
      求上訴人連帶賠償相當於租金之損害，自屬有據。復按城
      市地方基地租賃之租金，依土地法第105條準用同法第97
      條第l項規定，以不超過土地申報總價額年息百分之十為
      限；所謂土地總價額依土地法施行法第25條規定，土地價
      額依法定地價，而法定地價，土地法第148條規定，係土
      地所有人依該法規定所申報之地價。又按以自任耕作為目
      的，約定支付地價，使用他人之農地者，為耕地租用；地
      租不得超過地價百分之八，約定地租或習慣地租且超過地
      價百分之八者，應比照地價百分之八減定之，不及地價百
      分之八者，依其約定或習慣。前項地價指法定地價，未經
      依規定地價之地方，指最近三年之平均地價，土地法第10
      6條第l項及第l10條分別定有明文，於請求賠償相當於租
      金之損害之事件，當亦可據為計算損害之標準。
（二）查系爭租約書所載租金乃依造林利益比例計算，此有造林
      契約書二份在卷可稽（原審卷第53頁、第70至71頁），則
      系爭租約書所約定租金視採收情形而定，其租金數額顯不
      確定，則本件有關上訴人所受相當於租金之利益，自得參
      考上開規定計算標準。而本院審酌系爭二筆土地於96年間
      申報地價為每平方公尺36元，此有土地謄本在卷可稽（原
      審卷第7至8頁），且系爭土地位在鹿谷鄉山區，四周均為
      林地，位置偏遠，交通不便，除地上物之基地因經營民宿
      ，所得利益較高外，其餘土地可得利用之經濟價值不高等
      情事，認如原審判決附圖所示編號A至H部分地上物基地應
      賠償之額度，應依土地之申報地價年息百分之五計算相當
      於租金之利益，其餘土地則以申報地價年息百分之二點五
      計算相當於租金之利息，方為適當，兩造對此亦不爭執（
      本院卷第31頁）。是上訴人甲○○、丙○○就占有系爭
      957地號土地如附圖所示編號A、B、C部分地上物基地，每
      年所受相當於租金之利益計為297元【（55.07＋7.46＋10
      2.54）360.05＝297，元以下四捨五入】；上訴人丙
      ○○就占有其餘系爭957地號土地所受每年相當於租金之
      利益計為8,500元【（9,609－55.07－7.46－102.54）
      360.025＝8500，元以下四捨五入】; 上訴人甲○○、
      丙○○、乙○○○○○○占有系爭957之l地號土地如附圖
      所示編號C、D、E、F、G、H部分地上物基地，每年所受相
      當於租金之利益計為881元【（172.17＋38.07＋83.47＋1
      16.08＋30.5＋50.27）360.05＝881，元以下四捨五
      入】；上訴人丙○○、乙○○○○○○就占有其餘系爭95
      7之l地號土地所受每年相當於租金之利益計為16,460元【
      （00000－000.17－38.07－82.47－116.08－30.5－50.27
      ）360.025＝16,460，元以下四捨五入)。此外，上訴
      人甲○○僅無權占用系爭二筆土地地上物基地部分，且自
      系爭租約終止後，已繳納系爭957地號土地之使用補償金
      至96年12月止，系爭957之l地號土地則繳至96年6月底，
      此為兩造所不爭（原審卷第83頁、119頁）。
（三）被上訴人依共同侵權行為法律關係，就系爭957-1地號土
      地部分，96年7月起至96年12月止之半年相當於租金之損
      害部分，請求上訴人三人連帶賠償系爭957之l地號土地之
      地上物基地部分相當於租金之損害441元，及請求上訴人
      丙○○、乙○○○○○○連帶賠償系爭957之1其餘土地之
      損害8,230元，及各自訴狀繕本送達翌日即97年8月20日至
      清償日止，按年息百分之五計算之法定遲延利息；另自97
      年1月1日起之損害部分，被上訴人請求上訴人三人至交還
      原審判決主文第五項基地之日止，按年連帶給付被上訴人
      881元，上訴人丙○○、乙○○○○○○至交還原審判決
      主文第六項土地之日止，按年連帶給付被上訴人16,460元
      ，均為有理由，應予准許。
（四）被上訴人依共同侵權行為法律關係，就系爭957地號土地
      部分，自98年3月6日起之損害部分（系爭957地號土地之
      租約於98年5月3日經被上訴人合法終止），被上訴人請求
      上訴人甲○○、丙○○至交還原審判決主文第一項基地之
      日止，按年連帶給付被上訴人297元，上訴人丙○○則至
      交還原審判決主文第四項土地之日止，按年給付被上訴人
      8,500元，即屬適當，應予准許，至97年1月1日起至98年3
      月5日間之損害金，因此段期間，系爭957地號之租約尚未
      經合法終止，上訴人丙○○為依租約使用，並未構成侵權
      行為，而被上訴人復係依侵權行為之法律關係請求，是此
      部分被上訴人之請求即為無理由，應予駁回。
三、是否應給予上訴人履行期間？
    按判決所命之給付，其性質非長期間不能履行，或斟酌被告
    之境況，兼顧原告之利益，法院得於判決內定相當之履行期
    間或命分期給付。經原告同意者，亦同。民事訴訟法第396
    條第1項定有明文。本件上訴人甲○○在系爭土地上所興建
    之地上物係作為民宿使用，有相片為證（原審卷第9、10頁
    ），當有相當之設備，上訴人於拆除之前應須時間整理搬遷
    ，是以本件性質上非長期間不能履行，上訴人既已提出申請
    ，被上訴人則表明若酌定履行期間不宜超過一年（見本院卷
    第48頁），爰審酌上述各情節，認本件宜酌定履行期間六個
    月。
陸、綜上所述，被上訴人本於租賃物返還請求權、物上請求權及
    侵權行為損害賠償請求權，請求上訴人等拆除地上建物，返
    還系爭土地，並請求上訴人三人連帶賠償系爭957之l地號土
    地之地上物基地部分相當於租金之損害441元，及請求上訴
    人丙○○、乙○○○○○○連帶賠償系爭957之1其餘土地之
    損害8,230元，及各自訴狀繕本送達翌日即97年8月20日至清
    償日止，按年息百分之五計算之法定遲延利息；另自97年1
    月1日起之損害部分，被上訴人請求上訴人三人至交還原審
    判決主文第五項基地之日止，按年連帶給付被上訴人881元
    ，上訴人丙○○、乙○○○○○○至交還原審判決主文第六
    項土地之日止，按年連帶給付被上訴人16,460元，另就系爭
    957地號土地部分，自98年3月6日起之損害部分，被上訴人
    請求上訴人甲○○、丙○○至交還原審判決主文第一項基地
    之日止，按年連帶給付被上訴人297元，上訴人丙○○則至
    交還原審判決主文第四項土地之日止，按年給付被上訴人8,
    500元，均為有理由，應予准許。逾此所為請求，為無理由
    ，應予駁回。原審就超過上開應准許部分，為上訴人丙○○
    、甲○○敗訴之判決，自有未洽。上訴意旨就此部分指摘原
    判決不當，求予廢棄改判，為有理由。至於上開應准許部分
    ，原審判命上訴人給付，並為假執行之宣告，核無違誤，上
    訴意旨，就此部分，仍執陳詞，指摘原判決不當，求予廢棄
    ，為無理由，應駁回其上訴。然應就原審判決主文第一、二
    、五、六項所命給付酌定履行期間六個月。
柒、本件事證已臻明確，兩造其餘攻擊防禦方法及舉證，核與本
    件判決結果不生影響，爰不另一一論述，併此敘明。
據上論結，本件上訴為一部有理由，一部無理由，依民事訴訟法
第450條、第449條第1項、第79條、第85條，判決如主文。
中    華    民    國    98    年    3     月    24    日
                  民事第二庭    審判長法  官  邱森樟
                                      法  官  謝說容
                                      法  官  蔡秉宸
以上正本係照原本作成。
上訴人甲○○、丙○○、林品言得上訴。
被上訴人不得上訴。
如對本判決上訴，須於收受判決送達後二十日內向本院提出上訴
書狀，其未表明上訴理由者，應於提出上訴後二十日內向本院提
出上訴理由書（須按他造人數附具繕本）。
上訴時應提出委任律師為訴訟代理人之委任狀。具有民事訴訟法
第四百六十六條之一第一項但書或第二項之情形為訴訟代理人者
，另應附具律師及格證書及釋明委任人與受任人有該條項所定關
係之釋明文書影本。
                                      書記官  洪麗華
中    華    民    國    98    年    3     月    25    日
                                                      Ｖ


司法院資訊處製作；財團法人民間司法改革基金會備份。
